臺灣高等法院刑事判決
108年度上訴字第4112號
上  訴  人    
即  被  告    楊進昌  




指定辯護人    連世昌律師（義辯）
上  訴  人    
即  被  告    張昌智


選任辯護人    粘怡華律師（法扶律師）
              鄭諭麗律師（法扶律師.109.8.20已解除委任）
上  訴  人    
即  被  告    蕭凱鴻



選任辯護人    劉貹岩律師
上列上訴人即被告因強盜等案件，不服臺灣桃園地方法院一０五
年度訴字第三九九號，中華民國一０八年八月十六日第一審判決
（起訴案號：臺灣桃園地方檢察署一０四年度偵字第二０九０六號
），提起上訴，本院判決如下：
    主  文
原判決撤銷。
丙○○、戊○○共同犯剝奪人行動自由罪，丙○○處有期徒刑陸月，戊○○處有期徒刑肆月，如易科罰金，均以新臺幣壹仟元折算壹日。
丁○○共同犯剝奪人行動自由罪，處有期徒刑陸月，如易科罰金，
以新臺幣壹仟元折算壹日；又共同犯恐嚇取財罪，處有期徒刑陸
月，如易科罰金，以新臺幣壹仟元折算壹日。應執行有期徒刑拾
月，如易科罰金，以新臺幣壹仟元折算壹日。
扣案電擊棒、空氣槍各壹支均沒收。
丁○○其餘被訴恐嚇取財罪部分無罪。
    事  實
一、緣丁○○、丙○○、戊○○均與同具我國及馬來西亞雙重國籍之乙○○互相認識，丁○○為乙○○之前員工，曾與乙○○及其女友甲○○
    同住；丙○○則曾與乙○○合夥經營計程車行，並以土地及房屋
    抵押向地下錢莊借款與乙○○當合夥資金；戊○○則曾遭乙○○以
    二房東詐騙租金；乙○○因未處理妥與丙○○及戊○○間之金錢糾
    紛即離台，丙○○及戊○○即分別對乙○○提起訴訟，乙○○經通緝
    後返台，但仍遲未清償向丙○○借貸之款項，丙○○經以五萬元
    (新臺幣，下同)委託戊○○出面處理，但未獲置理。丙○○另再
    委託丁○○將乙○○押解至特定地點，以便向其追討上開款項，
    二人謀議既定，丁○○即於民國104 年8 月12日19時許，在東
    安國中糾集真實姓名年籍均不詳，綽號分別為「小多」、「
    阿毛」、「阿傑」、「阿修」四名男子，與丙○○共同基於剝
    奪他人行動自由之犯意聯絡，於翌(13)日上午6
　　、7 時許，由丁○○駕駛丙○○交予之598-3G號營業小客車，至
    東光國中前土地廟搭載「小多」四人，旋即前往乙○○位於桃
    園市○○區○○○街000 號住處地下室停車場等候，並由雖無犯
    意聯絡，但因不滿乙○○花心亦欲予乙○○一點教訓之甲○○，於
    上午10時許以電話告知丙○○乙○○已下樓，丙○○即電話告知丁○○，丁○○等人於見乙○○步出停車場，即分持球棒、木棍下車
    ，先由「阿修」持棒球棍上前，惟遭乙○○搶下並追打「阿修
    」，丁○○等五人見狀即基於共同傷害之犯意聯絡，上前圍毆
    乙○○，致乙○○受有臉及頭皮磨損或擦傷、背部磨損或擦傷、
    右肘、前臂磨損或擦傷、兩下肢磨損或擦傷、背挫傷、左小
    腿挫傷、臉、頭皮之挫傷之傷害，並無力抵抗，丁○○等人旋
    強行將乙○○押入前開營業小客車掀背式後車廂，開車帶往虎
    頭山，以此方式剝奪乙○○之行動自由，丁○○並即電告甲○○人
    帶走了。
二、惟因於虎頭山未覓得適當停車位，且經丁○○聯絡丙○○得知丙○○因工作關係，須下班後才能到場，經乙○○指引可到桃園市
    ○○區○○路000 號之「臻愛風情汽車旅館」投宿。途中，因須
    購買食物、飲水及投宿費用，丁○○等五人即基於共同意圖為
    自己不法之所有之犯意聯絡，見乙○○皮包內僅有現金三千元
    及提款卡，不足支付，即命乙○○說出提款卡密碼，乙○○因甫
    遭毆打及限制行動自由，並恐再遭毆打，因而心生畏懼，而
    任由丁○○等人取走皮包內現金，並告知提款卡密碼。丁○○等
    人得知密碼後，途中行經桃園市○○區○○路0 段00號之統一超
    商，即推由「阿修」、「阿毛」將上開提款卡插入該處自動
    櫃員機內，並輸入提款密碼，使自動櫃員機之識別系統誤認
    提款者係具正當權源之人，以此不正方法，由該自動櫃員機
    接續取得現金11,000元及3,000 元得手。
三、嗣丁○○等五人於12時許，投宿「臻愛風情汽車旅館」206 號
    房，於入房後即以束帶綑綁乙○○之手、腳，丁○○並通知丙○○
    。丙○○至同日晚間6 時許，與戊○○分別持電擊棒、空氣槍（
    鑑定結果認不具殺傷力，不另論罪），偕甲○○前往上開汽車
    旅館。甲○○將車停於旅館對面等候，丙○○與戊○○先入旅館20
    6 號房間內，見乙○○手、腳均遭束帶束縛，嗣經播放戊○○前
    受委託與乙○○洽談時同意簽立借據以明借貸之交談錄音帶後
    ，令乙○○簽立承認對丙○○負有200 萬元債務之借款條1 張、
    承諾給付丙○○100 萬元損害賠償之損失賠償切結書1 張及票
    面金額300 萬元之本票1 張之無義務事。乙○○因見渠等人多
    勢眾，丙○○及戊○○又分別持有電擊棒、空氣槍，丁○○等人在
    旁助勢稱處理好才能走等語，即依丙○○之指示簽署上開文件
    及本票，交予丙○○。
四、其後，在旅館外等候之甲○○，經以電話與丁○○聯絡後，前往
    前開206號房內，見乙○○雙腳仍遭束縛，及丙○○稱是怕乙○○
    不還錢跑掉，甲○○即自沙發上乙○○皮包內拿打火機，燒斷乙○○腳上之束帶，欲帶乙○○離開，丁○○稱沒有錢不可離開，甲○○即稱留在此處也湊不到錢，耗著大家都別想走，主動提出
    可簽十萬元本票翌日兌換現金，並簽發10萬元之本票1紙交
    予丁○○後，雙方即先後離開旅館。
五、案經乙○○訴由桃園市政府警察局中壢分局報告臺灣桃園地
    方檢察署檢察官偵查起訴。
    理  由
壹、有罪部分：
一、證據能力方面：
　㈠按被告以外之人於檢察事務官、司法警察官或司法警察調查
    中所為之陳述，其證據能力之有無應依刑事訴訟法第159 條
    之2 、第159 條之3 定之。至於被告以外之人於「偵查中向
    檢察官所為之陳述」，如以證人身分訊問並經具結，應依同
    法第159 條之1 第2 項規定判斷有無證據能力，倘被告以外
    之人於檢察官偵查中非以證人身分，未經具結之陳述，則得
    本於同法第159 條之2 或第159 條之3 等規定之同一法理，
    定其有無證據能力（最高法院107 年台上字第3172號判決意
    旨參照）。經查，證人即告訴人乙○○、證人甲○○於警詢中之
    證述，以及被告丁○○、丙○○、戊○○於警詢中之供述、於偵查
    中以被告身分所為，因而未經具結之供述，對於自己以外共
    同被告被訴部分而言，均屬被告以外之人於審判外之陳述，
    均為傳聞證據。且除丙○○及其辯護人就戊○○於警、偵詢之供
    述及戊○○及其辯護人僅就丁○○、丙○○於偵詢之供述均表同意
    有證據能力外，其餘部分則均經各該被告及辯護人於本院準
    備程序中爭執證據能力。本院審酌上開爭執部分之陳述作成
    狀況，並考量乙○○、甲○○、丁○○、丙○○、戊○○於原審審理時
    均已經以證人身分到庭具結作證，並經檢、辯雙方為交互詰
    問，經比較結果，除甲○○於警詢之陳述（如下述）外，其餘
    於警詢中之陳述、偵查中未經具結之供述，與法院審理中之
    證述內容並無顯著不符，尚不符相對具有較可信之特別情況
    ，且為證明犯罪事實存否所必要之情形，而與刑事訴訟法第
    159 條之2 、第159條之3 所定情形不符。此外，亦查無其
    他得例外取得證據能力之法律依據，是上開證據方法除前述
    未經爭執之部分外，其餘均應予排除，不得作為本案論罪之
    依據。
　㈡刑事訴訟法第159 條之2 規定：被告以外之人於檢察事務官
    、司法警察官或司法警察調查中所為之陳述，與審判中不符
    時，其先前之陳述具有較可信之特別情況，且為證明犯罪事
    實存否所必要者，得為證據。本案證人甲○○於警詢之陳述，
    經三被告之辯護人均爭執其證據能力。惟經查，證人甲○○於
    警詢證稱：其到旅館對面打電話給丁○○，丁○○即與丙○○出來
    問其有無帶錢，其要求見到男友才給錢，楊、張二人即回旅
    館，其回車上等，一段時間後，丁○○帶其到旅館門口，稱不
    給錢就不放人後，又回旅館，其再回車上，因等不耐煩，打
    電話給丁○○，丁○○即叫其到206 號房，其經車庫上樓見乙○○
    坐床上雙腳被束帶綁住。及其於以打火機燒斷綁在乙○○腳上
    束帶時，聽到有人說沒有錢不准走，其即主動稱願簽10萬本
    票回去湊錢，嗣經對方同意後簽10萬本票後與乙○○離開現場
    (偵卷第31～32頁調查筆錄）一節。核與其嗣於原審先稱是旁
    邊的年輕人有說沒錢不准走，丁○○只說今天的目的就是要錢
    ，未說其他恐嚇的話，後改稱有乙○○所指訴之「丁○○對甲○○
    說要她拿10萬元出來，不然就把乙○○的命留下，還說我知道
    妳有兩個女兒，如果妳在104 年8 月14日凌晨零時前沒有拿
    10萬元換本票的話，我就弄光妳全家」，並係因害怕方簽本
    票等語(訴卷㈢第131 、132 頁審判筆錄)不符。另亦與於本
    院證稱：其有在丁○○面前抱怨乙○○花心、於案發當日上午於
    電話中告知被告丁○○乙○○剛出門、其主動稱願簽10萬元本票
    等情(上訴卷第248 、250 、267 頁審判筆錄)不一。本院審
    酌證人甲○○於案發初始陪同告訴人前往提告於警詢所證，因
    尚不知被告等竟供出其告知乙○○行蹤一事，及至事後於偵審
    中發現被告等為其不利之證詞，為免自己牽涉本案而被偵查
    ，而隱瞞部分事實，經比較其先前在警詢中之證詞未受污染
    ，與其後反覆不一之證述有較可信之狀況，且為釐清本案犯
    罪事實必要，依前開規定，認證人甲○○於司法警察調查中所
    為陳述，應有證據能力。　　　
　㈢其餘認定本案犯罪事實之非供述證據，均查無違反法定程序取得之情，依刑事訴訟法第158 條之4 規定反面解釋，亦具證據能力。
二、前揭事實，經訊被告丙○○對犯罪事實一、三委丁○○押乙○○俾
    便討債及嗣令乙○○簽立文件、本票之行為坦認不諱，另訊被
    告丁○○亦坦認有前揭犯罪事實一～三之押人、毆打及取乙○○
    現金，並以其提款卡提款等行為， 涉犯妨害自由及傷害罪
    ，但矢口否認途中有對乙○○為恐嚇取財之犯行，辯稱：途中
    是乙○○要喝水，方自其皮包內取錢購買，又因乙○○要求投宿
    旅館而主動交付提款卡及密碼，所提領款項是用來支付旅館
    費用，餘款放在旅館，並未帶走；另其僅押人，對丙○○强令
    乙○○簽本票之事與其無涉云云。至被告戊○○固不否認於事實
    三部分，攜空氣槍與丙○○同往上開旅館，但矢口否認犯行，
    並辯稱：未參與丁○○押人之事，僅係當日晚間應丙○○之邀同
    往，在旅館內是丙○○與乙○○處理渠二人之債務，與其無涉云
    云。
三、經查，前揭事實一、三部分：業據被告丁○○及丙○○分別供承
    在卷，互核一致，並與被害人乙○○及證人甲○○指證之情節大
    致相符。又被告丁○○既係受被告丙○○之委託，押乙○○至上開
    汽車旅館，主觀上明知係便丙○○處理其與乙○○間之債務糾紛
    ，則被告丙○○在旅館內可能使乙○○簽立相關證明文件、票據
    或實際交付財物等行為，自均屬其可預見之範圍。且其與「
    小多」等四人將乙○○帶至旅館房間後，繼續停留該處，既足
    以增強被告等對該場域之控制，更增益對乙○○意思決定自由
    之抑壓，而屬剝奪行動自由、强制行為之一部。另被告戊○○
    原即受丙○○之委託，代其處理與乙○○本件債務，惟未獲結果
    ，此有經原審勘驗戊○○與乙○○之錄音光碟筆錄在卷（訴卷㈢
    第19～26頁）可按。本案雖丙○○嗣另委託丁○○押人以便追討
    債款，戊○○初未參與，就丙○○及丁○○二人押乙○○剝奪行動自
    由一節，無事前之犯意聯絡，然於當日晚間戊○○仍應丙○○之
    邀，並攜丙○○所有之空氣槍同往前開乙○○遭關押之旅館，亦
    提供其向乙○○催討債務之錄音帶當場播放，及於本票上代乙○○填寫地址(偵卷第94頁筆錄)，協助丙○○取得本票及切結書
    等，是時乙○○既尚遭束縛於旅館房間內，行動自由仍處遭剝
    奪中，則戊○○事中加入，當亦屬剝奪行動自由之共犯。是被
    告丁○○、戊○○二人辯稱丙○○與乙○○二人間之債務及令乙○○簽
    立文件、本票等行為，與渠二人無涉云云，即無足採。從而
    ，被告丙○○、丁○○、戊○○間對此部分之犯罪事實，均具犯意
    聯絡及行為分擔，仍應論以共同正犯。此外，並有停車場及
    旅館監視器畫面截圖照片（偵卷第39～42頁）、乙○○之診斷
    證明書（偵卷第43頁）、土地、建物謄本、200 萬元本票(
    訴卷㈠第167～168頁)、300 萬元本票、借款條、切結書(偵卷
    第101～102頁)等在卷足資佐證，此部分之事實首堪認定。
四、再查，前揭事實二部分：被告丁○○與「小多」等人拿取乙○○
    皮夾內現金及提款卡，及經乙○○告知提款卡密碼前，乙○○已
    遭被告丁○○與「小多」等人毆打而受有多處外傷，並被押進
    上開汽車內，遭限制行動自由，衡諸一般社會觀念，實難想
    像遭强押之人須自付關押旅館之食宿支出，且於前開自由意
    志遭壓迫之情狀下，亦仍自願主動同意負擔費用?是縱丁○○
    等人未再施何恐嚇言語，乙○○處於前開強脅情形下，恐再遭
    毆打，只得乖乖告知密碼，聽憑被告丁○○等人提領款項，衡
    諸一般社會觀念，此等程度之強暴及惡害通知，顯已足令通
    常理性之人感覺身體安全受威脅，而達到足使人心生畏懼之
    程度。是被告丁○○等人，既使乙○○心生畏懼，而取得乙○○所
    有之現金、提款卡及密碼，自該當刑法第346 條第1 項所稱
    之恐嚇行取財為。又被告丁○○及「小多」等人自乙○○皮夾拿
    取現金3,000元，並持上開提款卡提領14,000元，合計金額
    達17,000元，亦顯高於一般品質汽車旅館之房價水準；再觀
    諸卷附存摺影本，「阿修」、「阿毛」係先行提領1筆11,00
    0元之款項後，再行提領3,000元，致乙○○上開帳戶內除零數
    以外之款項提領一空（偵卷第83頁），核其情節，實與財產
    犯罪行為人盡可能掠取被害人所有財物之態樣相近。從而，
    被告丁○○此節所辯顯與常理不符，復無其他實據可證，自無
    從採信，其係基於為自己不法所有之意圖而為此部分犯行，
    應堪認定。此外，復有自動櫃員機監視畫面截圖照片（偵卷
    第80頁）、存摺影本（偵卷第82～83頁)等在卷可參，此部分
    之情節堪認屬實。惟關於被告丁○○等人所取得現金之金額，
    乙○○於偵查中稱為8,000餘元，核與丁○○自始供承3,000餘元
    歧異；因該等現金既未扣案，亦無其他客觀證據足佐證其金
    額，依罪證有疑，利歸被告之法理，認定被告丁○○與小多等
    人所取得現金之金額為3,000元，附此敘明。另被告丁○○等
    人既係以上開強脅手段取得乙○○所持用之提款卡及密碼，再
    持該提款卡由自動櫃員機提領應歸屬於乙○○之款項，自亦該
    當於刑法第339 條之2第1項所稱之以不正方法由自動付款設
    備取財行為。
　　綜上，本案事證已臻明確，被告犯行均堪認定，自應依法論
    科。 
五、按強盜罪、搶奪罪及恐嚇取財罪，均以意圖為自己或第三人
    不法所有，為主觀之犯罪構成要件，若向人強取、奪取、迫
    使人交付財物，係基於他種目的，如意在索討欠款或用以抵
    償債務，而非出於不法所有之意圖者，縱其行為違法，然與
    強盜、搶奪、恐嚇取財之主觀犯罪構成要件不符，仍不能以
    該等罪名論處。經查，被告丙○○稱其與乙○○有金錢借貸債務
    糾紛，乙○○積欠我200 萬元之借款，另100 萬元是因乙○○經
    常出爾反爾，為作為借款債權之擔保，若乙○○依約返還欠款
    ，即不會持該切結書向乙○○請求，並沒有要向乙○○多索取款
    項之意等語。經查，乙○○確有積欠被告丙○○借貸款項一節，
    亦為乙○○所肯認，丙○○對乙○○有借款債權一節，應屬有據。
    至該筆借款債權金額，究為被告丙○○陳稱之200 萬元，或係
    乙○○先後稱115 萬元或7 、80萬元，依乙○○坦認被告丙○○借
    予之錢是向當舖借得，其同意處理利息，及案發前丙○○一再
    向其催討等情(訴卷㈢第123 頁筆錄)，核與戊○○與乙○○於電
    話中洽談時提及：丙○○要求乙○○簽借款條或公證確認金額及
    應付利息，當舖借款之利息高達七分，及因乙○○未還款，丙○○要繳當舖的錢繳不出來等情相符，並經原審勘驗經乙○○坦
    認是其與戊○○之對話之錄音光碟筆錄相符（訴卷㈢第19～26頁
    ）。衡諸被告丙○○以其土地及房屋抵押向當舖以七分利借款
    ，再轉借予乙○○以為二人合夥事業，則乙○○拖延未償付借款
    ，復不知乙○○究何時為清償，該七分高利之負擔，恐難承受
    ，致丙○○除借款外，另要求林家智以切結書同意給付100 萬
    元損害賠償之方式為擔保，非不合理，是難認該100 萬元之
    擔保係基於不法所有意圖。另衡諸被告等與「小多」等人共
    計有7 人在場，甲○○到場後卻仍能靠近乙○○、甚至持打火機
    試圖燒斷綑綁乙○○之束帶，可見被告等對乙○○所施加之支配
    程度並非甚高，不足以認定乙○○簽立上開文件、本票時，其
    意思自由已遭完全壓迫，而達於不能抗拒之程度，自不該當
    强盜或恐嚇取財罪。惟乙○○縱有積欠被告丙○○款項，且屢催
    不還，但仍無對舊有債務簽署本票、借條或切結書之義務，
    被告等人强行關押乙○○於旅館房間，並束縛其手腳期間，令
    其簽署本票、借條及切結書，方准其離去，仍符刑法第304 
    條之強脅使人行無義務之事之强制罪。
六、刑法第302 條第1 項之妨害自由罪與同法第304 條第1 項之
    強制罪，均以強暴或脅迫為手段，其罪質本屬相同，至其所
    保護之法益，固均為被害人之自由，惟前者重在保護個人之
    行動自由，後者重在保護個人之意思自由；故行為人在妨害
    自由行為繼續中，如對被害人以強暴、脅迫使人行無義務之
    事或妨害人行使權利，此強制部分行為自屬包含於妨害行動
    自由之同一意念之中，縱其所為，合於刑法第304 條強制罪
    之情形，仍應視為剝奪行動自由之部分行為，應逕依第302
    條第1 項論罪，並無適用第304 條第1 項規定之餘地（最高
    法院89年台上字第6193號、90年台上字第5409、5441號、93
    年度上字第3309號判決意旨參照）。另刑法上一行為而觸犯
    數罪名之想像競合犯，其存在之目的，在於避免對於同一不
    法要素予以過度評價，則自然意義之數行為，得否評價為法
    律概念之一行為，應就客觀構成要件行為之重合情形、主觀
    意思活動之內容、所侵害之法益與行為間之關連性等要素，
    視個案情節依社會通念加以判斷。如具有行為局部之同一性
    ，或其行為著手實行階段可認為同一者，得認與一行為觸犯
    數罪名之要件相侔，而依想像競合犯論擬（最高法院101年
    台上字第2449號判決意旨參照)。
七、核被告所為：
　㈠就事實一、三部分，被告三人均係犯修正前刑法第302 條第1
     項之剝奪行動自由罪，丁○○並犯修正前刑法第277 條第1 
    項(被告行為後之108 年5 月29日修正，原3 年以下有期徒
    徒、拘役或1 千元以下罰金，改為5 年以下有期徒刑、拘役
    或50萬元罰金，經比較新舊法，以舊法有利被告)之傷害罪
    。被告丁○○與丙○○共同謀議，而由其與「小多」等人强押乙○○，帶往上開汽車旅館予以束縛，及丁○○、丙○○、戊○○與「
    小多」等人共同在上開汽車旅館繼續限制剝奪乙○○行動自由
    中，命乙○○行簽立文件、本票之無義務之事之行為，均係於
    密接之時間、地點所為，且侵害同一人之自由法益，揆諸前
    揭說明，在妨害自由行為繼續中之強制行為，為剝奪行動自
    由之部分行為，乃不另論罪。至丁○○與「小多」等人所犯傷
    害罪，被告丁○○供認：本來是僅要帶走乙○○，但因乙○○反抗
    ，所以才打他一頓(訴卷㈠第155頁反面筆錄)，核屬另一行為
    ，惟丁○○等人係基於剝奪乙○○自由以遂行討債行為之同一目
    的，揆諸前揭說明，應認係想像競合之一罪，應從一重之共
    同剝奪人行動自由罪處斷。至公訴意旨認被告丁○○係另犯傷
    害罪，而應與上述剝奪行動自由罪分論併罰，容有未洽。另
    公訴意旨認被告三人與「小多」等人共同使乙○○簽立上開文
    件、本票之強制行為，係犯結夥三人以上、攜帶兇器強盜罪
    ，業如前述，被告等人既無不法所有之意圖，即與强盜罪之
    構成要件有間，惟起訴強令簽立文件、本票之社會事實同一
    ，起訴法條應予變更，併附此說明。至被告三人就剝奪乙○○
    行動自由部分，或被告丁○○傷害部分，與「小多」等四人之
    間，各具犯意聯絡及行為分擔，均應論以共同正犯。雖丁○○
    曾稱「小多」、「阿傑」、「阿修」應分別為16、17歲，然
    卷內並無資料可資證明上開3 人之年籍，自無從僅以被告丁○○之主觀認識，即認上開3 人均為未滿18歲之少年，乃本件
    應無兒童及少年福利與權益保障法第112 條第1 項前段加重
    其刑規定之適用，併此敘明。
　㈡另就事實二部分，被告丁○○係犯修正前刑法第346 條第1 項
    之恐嚇取財罪及第339 條之2 第1 項之以不正方法由自動付
    款設備取財罪。公訴意旨認被告丁○○此部分係犯結夥三人以
    上攜帶兇器強盜罪，然因被害人乙○○未曾指陳丁○○等人於拿
    取其皮夾內現金、提款卡及命其告知提款卡密碼時，有對其
    施以何嚴重危及生命、身體等法益，以至於客觀一般人均無
    法抗拒之強暴、脅迫行為；且乙○○自承，其於車內尚能與被
    告丁○○等人爭吵，故亦無從認定其意思自由已遭完全壓迫，
    而達於不能抗拒之程度，自不得遽以強盜罪論處，亦應依刑
    事訴訟法第300 條規定變更起訴法條。至被告丁○○所犯恐嚇
    取財與以不正方法由自動付款設備取財二罪，均係基於不法
    取得告訴人財物之單一目的，且行為具局部同一性，依一般
    社會通念，應評價為一行為，而屬想像競合犯，應依刑法第
    55條從一重之恐嚇取財罪處斷，公訴意旨認應予分論併罰，
    亦有未洽。被告丁○○就上開犯行與「小多」等人間均具犯意
    聯絡及行為分擔，均應論以共同正犯。至被告丁○○於犯罪事
    實一、三所犯共同剝奪人行動自由罪及於犯罪事實二所犯之
    共同恐嚇取財二罪，犯意各別，行為互異，應予分論併罰。
貳、無罪部分：　　
一、公訴意旨認被告丁○○另基於恐嚇取財之犯意，於乙○○簽立上
    開本票等文件後，撥打電話與乙○○女友甲○○，要求甲○○攜帶
    現款10萬元至上開汽車旅館，乙○○始能離去，因甲○○無法立
    即取得該筆款項，遂直接至上開汽車旅館與丁○○等人交涉。
    丁○○見甲○○未攜帶現金前來，即向甲○○與乙○○恫稱：「沒有
    錢不得離開」等語，致甲○○心生畏懼，為求順利脫困，復向
    丁○○等人表示願簽發10萬元本票，丁○○於取得甲○○當場開立
    之上開本票後，再向甲○○恫稱：「明天沒看到錢，會直接到
    妳家」等語，使甲○○心生畏懼，致生危害於安全，因認另涉
    犯刑法第346 條之恐嚇取財罪。　　
二、按犯罪事實應依證據認定之，無證據不得認定犯罪事實；又
    不能證明被告犯罪或其行為不罰者，應諭知無罪之判決，刑
    事訴訟法第一百五十四條第二項丶第三百零一條第一項分別
    定有明文。又所謂認定犯罪事實之證據，係指足以認定被告
    確有犯罪行為之積極證據而言，該項證據自須適合於被告犯
    罪事實之認定，始得採為斷罪之資料；且如未能發現相當確
    實證據，或證據不足以證明，自不能以推測或擬制之方法，
    以為裁判之基礎；而認定犯罪事實所憑之證據，雖不以直接
    證據為限，間接證據亦包括在內，然而無論直接證據或間接
    證據，其為訴訟上之證明，須於通常一般人均不致有所懷疑
    ，而得確信其為真實之程度者，始得據為有罪之認定，倘其
    證明尚未達到此一程度，而有合理之懷疑存在時，即難遽採
    為不利被告之認定（最高法院七十六年台上字第四九八六號
    判例參照）。　　
三、經訊被告丁○○固坦認有向甲○○稱「沒有錢不能離開」等語、
    並要求甲○○簽發票面金額10萬元本票之事實，然矢口否認有
    何恐嚇取財犯行，辯稱：我認為甲○○與丙○○、戊○○是同夥，
    因此以為向甲○○說沒有錢不能離開、要求甲○○簽本票的行為
    是在演戲，我並沒有不法所有意圖等語。
四、證人甲○○於本院結證：被告丁○○為乙○○之前員工，原與渠二
    人同住，其確曾向丁○○抱怨乙○○在外面很花、女孩子很多，
    於案發當日上午於電話中有告知被告乙○○剛出門，及於旅館
    是其主動稱願簽10萬元本票(上訴卷第248、250、267頁審判
    筆錄)等情。經查：甲○○於本案之作為有如下之可疑：
　㈠案發之初是甲○○告知乙○○之行蹤，並即知乙○○遭被告丁○○帶
    走，但均未報警－
　　依被告丁○○供稱：是丙○○通知我乙○○下樓，但當時丙○○根本
    不在乙○○家裡，我認為是甲○○通知他的，所以我才會認為甲○○跟丙○○是同夥，押了人我就用乙○○的電話打電話給甲○○，
    說我把人帶走了（訴卷㈠第84頁反面、第156 頁)。核與丙○○
    供稱:是甲○○打電話給我說乙○○要出門，我有打電話跟丁○○
    說，乙○○已經出門，他要下去牽車了；丁○○之前跟乙○○同住
    ，他有門禁卡，而自由進出乙○○住處(偵卷第92頁、訴卷㈠第
    105、150頁)；暨甲○○證稱：被告他們跟我說乙○○如果明天
    出門的時候，要跟他們通知，所以在乙○○至地下室時有聯絡
    他們（訴卷㈢第131 頁反面)。早上10～11時許，有接到乙○○
    電話，但是丁○○打的，說人他帶走了（偵卷第31頁反面、61
    頁)等情，均相一致，且甲○○亦坦認當日其均未報警（訴卷㈢
    第132 頁反面)。
　㈡丁○○於通知甲○○至旅館時，有無通知其帶錢前往，及其前往
    之經過與常情不符－
　　甲○○稱：18時許，我接到阿昌來電說他現在和我男友在桃園
    臻愛旅館，還叫我不要帶人，於19時許，我開車到臻愛旅館
    ，車子停在旅館對面，就打電話給阿昌，阿昌就跟阿智一起
    從旅館出來，他們問我有沒有帶錢，我說要先看到我男友人
    才肯給錢，他們就回旅館，我回車上等，過了一段時間阿昌
    過來敲我車窗叫我下車，我跟他們到旅館門口，他們說不給
    錢就不放人，然後他們又回旅館，我也又回車上，然後我等
    的不耐煩，就打電話給阿昌，阿昌叫我到206 號房的車庫，
    我就進去旅館到206 號房（偵卷第31頁反面)。下午，阿昌
    又打來說，他們現在在汽車旅館，要我帶錢去，要我不能跟
    任何人說，也不能帶人去，不然乙○○會有危險。阿昌要我先
    在汽車旅館外面等，問我錢呢?我說沒看到人不給錢，他要
    我在外面等，就先進去，後來又下來，我說還是沒錢，後來
    叫我自己上去(同上卷第61頁)。丁○○早上就有跟我說他跟乙○○在一起，到晚上的時候丁○○就說乙○○在他那邊，叫我過去
    把乙○○帶回來。我只知道丁○○叫我過去，如果不過去的話就
    試試看(訴卷㈢第130 頁)。是丁○○於告知人帶走後，究係於
    下午或晚上，打電話通知甲○○?究有無要其帶錢去贖人?且甲○○既未帶錢前往，又何以稱要見到人才付錢?又何須一直在
    旅館外等待?甚且丙○○及丁○○二次下樓與之接觸？均有可疑
    。
　㈢甲○○進入房間後，以打火機為乙○○解開腳上束帶及 簽發本票
    過程－
　　甲○○證稱：我進房後就問阿智要怎麼樣，錢沒有命一條，他
    們就叫我想辦法，我跟他們說我有跟家人講假如我晚上24時
    沒有離開，樓下就會有人來找我，他們就說不管就是要錢，
    過一段時間我就從沙發上拿我男朋友的皮包，我就拿打火機
    燒斷綁在我男友腿上的束帶，然後我就聽到不知道是誰說沒
    有錢不准走，我就跟對方說把我們留在這邊也沒有錢也湊不
    到錢，要嘛就耗到晚上24時大家都別想走，要嘛就讓我簽十
    萬本票先讓我出去湊錢，等明天再拿本票跟我換現金，後來
    對方同意後，阿昌就拿空白本票讓我簽10萬本票（偵卷第32
    頁)。進房後，我沒有錢，大家僵持不下，我騙他說，我來
    前已經跟家人講好，若12時前沒回到家，他們會去報警，阿
    昌要我簽10萬元本票，說隔天晚上12時前把錢準備好，他要
    來換現金，說「明天沒看到錢，會直接到我家」，要我做好
    10萬元的準備(偵卷第62頁)。10萬元是丁○○跟旁邊的年輕人
    他們說最少要10萬元才能把乙○○帶走，丁○○沒有說其他恐嚇
    的話，是旁邊有一些更年輕的年輕人說沒錢不准走，是那些
    年輕人說明天我會再找你。丁○○沒什麼動作，是旁邊那些年
    輕人一直起閧(訴卷㈢第131 頁)。我身上有打火機，我靠近
    到乙○○身邊，打算用打火機把束線帶燒斷的時候，年輕人把
    我打火機搶走，所以束線帶一直都沒有被燒斷過(同上卷第1
    34 頁)。我要去燒束帶時，打火機被搶走，所以沒燒成，束
    帶沒有解開，到最後放我走的時候才解開。乙○○說我有把他
    的束帶解開一節，我忘記什麼時候解開的(同上卷第135 頁)
    。是對究以乙○○之打火機或其自有打火機燒束帶?有無燒斷?
    何人提要10萬元才放人（丁○○或其他年輕人）？前後證述不
    一，且乙○○既證甲○○確已燒斷解除其腳上束帶，則於現場共
    7 位男生看管施壓，乙○○亦遭束縛，甲○○何能輕易以打火機
    燒斷乙○○腳上之束帶，而未遭制止？　　　
　㈣甲○○簽10萬元本票，究有無人施恐嚇言行－
　　除前開甲○○證詞提及10萬元本票之情形外，甲○○於本院證稱
    ：記得是晚上接到阿昌電話，說我男朋友在他那邊叫我過去
    ，說是金錢糾紛，叫我過去還錢然後把他帶走，當時沒說會
    怎樣，忘了有沒叫我帶錢去，應該很大一筆數目，我沒帶錢
    去。到旅館時阿昌問我，我說沒錢，他說沒帶錢糾紛怎麼處
    理，我說真的沒錢，他說不然簽個本票到時再還，本票就會
    還我，十萬元是他要求簽的（上訴卷第245～248頁)。丁○○說
    沒有錢處理的話，怕他跑掉，我跟他說不然我簽本票，他也
    說不然你簽本票。當下丁○○沒有說任何恐嚇的話。不確定電
    話中有無叫我帶十萬元過來，是後來達成協議簽的(同上卷
    第253～255頁)。對丁○○究有無要其帶錢前往？或10萬元本票
    究是丁○○要求或其主動提出？前後亦均不一。
五、綜上，甲○○對其何以簽發10萬元本票一情，業於本院證稱是
    其主動提出，且其既先告知被告有關乙○○之行蹤，以利丁○○
    押人，丁○○並於押人後即電告「我把人帶走了」，嗣又與丙○○、戊○○同到現場，並於旅館外等候多時，經多次與被告接
    觸後再上樓等情，則丁○○認係配合演出，即非無可能。此外
    ，本案復查無其他積極證據，令本院得無合理懷疑之確證，
    依罪證有疑，利於被告之證據法則，此部分即應為被告丁○○
    無罪之諭知，以符法制，並免冤抑。 
叁、撤銷改判理由:　　
　　原判決認事用法固非無據，惟⑴於事實欄認被告恐嚇取財30
    0 萬元(第3 頁)，惟於理由(第14頁)又認200 萬元無不法主
    觀意圖，僅為强制罪，另損失賠償切結書之100 萬元方具不
    法意圖，該當恐嚇取財，事實理由矛盾。⑵未調查及乙○○所
    欠200 萬元，尚須負擔7 分高利，則其拖欠未償，被告以另
    具100 萬元文件為擔保、預估，恐難認另具不法意圖，是該
    100 萬元，亦應僅論以强制罪。⑶未詳為勾稽甲○○不合常理
    之舉，逕認被告所辯不足採，對被告丁○○就此部分為有罪判
    決，亦有未洽。⑷未及審酌被告丁○○及丙○○均與被害人達成
    和解。被告三人否認有對乙○○恐嚇取財及被告丁○○否認對甲○○恐嚇取財上訴，均有理由，至被告丁○○否認途中對乙○○取
    皮夾內現金及以提款卡提款亦涉犯罪，雖無理由，惟原判決
    亦有前揭可議，自應由本院撤銷改判。    
肆、量刑、沒收：
一、爰審酌被告三人素行尚稱良好，被告丁○○國中畢業，父母離
    異，任黑貓理貨員，家庭經濟勉持；被告丙○○高職畢業，任
    送貨員、家境小康；被告戊○○高中畢業，是孤兒，現已婚，
    住太太娘家，任保全公司總幹事等之學經歷及家庭生活狀況
    ，本案因被告丙○○以土地房屋向當舖借款轉借予告訴人乙○○
    為合夥，詎告訴人乙○○拖延欠款並離台，受困高利，經委託
    被告戊○○亦未獲置理，再委託被告丁○○押人令簽本票、文件
    之動機、手段、方法，及被害人所受損害，犯後多能供承事
    實，態度尚稱良好，並與被害人達成和解，被害人已表不追
    究等一切情狀，乃分別量處如主文所示之刑，並均諭知易科
    罰金之折算標準，暨對被告丁○○定應執行刑，以資薄懲。
二、被告行為後，刑法、刑法施行法關於沒收之規定分別於104
    年12月30日、105年6月22日修正公布，並均自105年7月1日
    起施行。修正後刑法第2條第2項、刑法施行法第10條之3第2
    項分別規定：「沒收、非拘束人身自由之保安處分適用裁判
    時之法律。」、「105年7月1日前施行之其他法律關於沒收
    、追徵、追繳、抵償之規定，不再適用」。從而，關於沒收
    之法律適用，尚無新舊法比較之問題，於新法施行後，應一
    律適用新法之相關規定，先予敘明。
  ㈠於事實一，被告丁○○及小多等人持以毆打乙○○之木棍、球棒
    均未扣案，亦無證據足認該等物品仍存，且為市面通常易購
    之物，價值亦非高昂，尚不具刑法上之重要性，為免未來執
    行之勞費，均不予宣告沒收及追徵。
  ㈡於事實欄二，被告丁○○及小多等人自乙○○皮夾拿取之現 金3,
    000元及以提款卡提領之14,000元，雖均為渠等之犯罪所得
    ，惟被告丁○○業已賠付返還，此有和解書一件在卷可按，乃
    不予宣告沒收及追徵。
  ㈢於事實欄三，扣案之電擊棒、空氣槍均為被告丙○○所有，且
    為被告丙○○、戊○○持以供强制犯罪所用之物，業據渠二人供
    明在卷，均應依法宣告沒收。另乙○○所簽立之借款條、損失
    賠償切結書、本票各1張，雖係被告犯强制罪所得之物，然
    既未扣案，且現不知尚存否，亦不具刑法上之重要性，為免
    未來執行之勞費，均不予宣告沒收及追徵。
伍、據上論斷，應依刑事訴訟法第369 條第1 項、第364 條、第
    299 條第1 項前段、第300 條，刑法第2 條、條正前第277
　　條第1 項、刑法第28條、修正前第302 條第1 項、修正前第
    304 條第1 項、修正前第346 條第1 項、刑法第339 條之2 
    第1 項、第55條、第41條第1 項前段、第51條第5 款、第38
    條第2 項前段段，刑法施行法第1 條之1 ，判決如主文。
本案經檢察官何嘉仁到庭執行職務。　　
中　　華　　民　　國　一０九  年　　九　　月　　十　　日
　　　　　　　　　刑事第四庭審判長法　官  陳筱珮
　　　　　　　　　　　　　　　　  法　官  羅郁婷
　　　　　　　　　　　　　　　　　法　官  陳玉雲
以上正本證明與原本無異。
恐嚇取財罪不得上訴。
剝奪行動自由罪部分，如不服本判決，應於收受送達後20日內向
本院提出上訴書狀，其未敘述上訴之理由者並得於提起上訴後20
日內向本院補提理由書（均須按他造當事人之人數附繕本）「切
勿逕送上級法院」。
                                  書記官  蔡麗春
中　　華　　民　　國　一０九  年　　九　　月　　十　　日

附錄：本案論罪科刑法條全文
修正前中華民國刑法第277條
（普通傷害罪）
傷害人之身體或健康者，處3 年以下有期徒刑、拘役或1 千元以
下罰金。
犯前項之罪因而致人於死者，處無期徒刑或7 年以上有期徒刑；
致重傷者，處3 年以上10年以下有期徒刑。

修正前中華民國刑法第302條
（剝奪他人行動自由罪）
私行拘禁或以其他非法方法，剝奪人之行動自由者，處5 年以下
有期徒刑、拘役或3 百元以下罰金。
因而致人於死者，處無期徒刑或7 年以上有期徒刑，致重傷者，
處3 年以上10年以下有期徒刑。
第1 項之未遂犯罰之。

修正前中華民國刑法第304條
（強制罪）
以強暴、脅迫使人行無義務之事或妨害人行使權利者，處3 年以
下有期徒刑、拘役或3 百元以下罰金。
前項之未遂犯罰之。

中華民國刑法第339條之2
（違法由自動付款設備取得他人之物之處罰）
意圖為自己或第三人不法之所有，以不正方法由自動付款設備取
得他人之物者，處3 年以下有期徒刑、拘役或30萬元以下罰金。
以前項方法得財產上不法之利益或使第三人得之者，亦同。
前二項之未遂犯罰之。

修正前中華民國刑法第346條
意圖為自己或第三人不法之所有，以恐嚇使人將本人或第三人之
物交付者，處6 月以上5 年以下有期徒刑，得併科1 千元以下罰
金。
以前項方法得財產上不法之利益或使第三人得之者，亦同。
前二項之未遂犯罰之。